【裁判字號】    97,上訴,5442
【裁判日期】    980407
【裁判案由】    誣告等
【裁判全文】
臺灣高等法院刑事判決                97年度上訴字第5442號
上  訴  人
即  被  告  丁○○
選任辯護人  陳俊雄律師
上列上訴人因誣告等案件，不服臺灣板橋地方法院97年度訴字第
213號，中華民國97年10月6日第一審判決（起訴案號：臺灣板橋
地方法院檢察署96年度偵字第8183號），提起上訴，本院判決如
下：
    主  文
原判決關於丁○○誣告部分暨定執行刑部分，均予撤銷。
丁○○被訴誣告部分，無罪。
其他上訴駁回。
    事  實
一、丁○○於民國96年1月21日6時20分許，因其在甲○○、乙○○夫妻位於臺北縣蘆洲市○○街22巷39弄15號1樓住處鐵門
    外，持香祭拜並丟撒紙錢，乙○○見狀即開門欲瞭解何事時
    ，其即無故侵入甲○○、乙○○住宅內，嗣經甲○○報警後
    ，始行離去。
二、案經甲○○及乙○○訴由臺北縣政府警察局蘆洲分局報告臺
    灣板橋地方法院檢察署檢察官偵查起訴。
    理  由
壹、上訴駁回部分（即有罪部分，即侵入住宅部分）：
一、訊據被告丁○○矢口否認有何犯罪之情，辯稱侵入住宅部分
    是被告訴人甲○○、乙○○強拉進去云云，於本院審理中更
    辯稱伊有夢遊情況，伊是事後看影片才知道這件事情云云。
    經查：
  (一)本件被告曾於96年1月21日6時20分許，因其在告訴人甲○○
    、乙○○夫妻位於臺北縣蘆洲市○○街22巷39弄15號1樓住
    處鐵門外，持香祭拜並丟撒紙錢，乙○○見狀即開門欲瞭解
    何事時，其即無故侵入甲○○、乙○○住宅內一情，業據證
    人即告訴人甲○○於原審審理中證述明確（見原審97年10月
    2日審判筆錄第9頁），並有臺灣板橋地方法院檢察署檢察官
    勘驗事發時之監視錄影器光碟之勘驗筆錄及翻拍照片六幀等
    在卷可稽（分見偵卷第96頁、第38頁至第40頁），此情已足
    認定。被告於本院審理中請求勘驗扣案光碟，經本院於97年
    12月15日當庭勘驗系爭扣案光碟之結果，雖從該錄影帶內容
    看不出進入甲○○住宅之人為被告（見本院卷97年12月15日
    勘驗筆錄），惟證人戊○○於本院審理中證稱：丁○○當天
    有拜拜，金紙係伊去購買（見本院卷98年3月31日審判程序
    筆錄）等語，且被告丁○○亦不否認有於當日6時20分許在
    該住處外持香祭拜並丟撒紙錢，並與告訴人甲○○、乙○○
    二人產生爭執，則應可認定該監視錄影器光碟內容所拍攝進
    入甲○○住宅之人應為被告丁○○無誤。
  (二)又被告丁○○於本院審理中，並不否認有進入告訴人甲○○
    、乙○○住宅之事實，僅辯稱伊有夢遊情況，事後看影片才
    知道這件事情，係於無意識狀態下所為云云，惟被告丁○○
    於警詢、偵訊中，均能明確表示當天夜間天氣很冷，伊穿著
    風衣、頭戴黑色安全帽，持香及金紙拜神，後來才走到甲○○家門口，甲○○衝出來把伊強拉進去，之後就把伊的香跟
    金紙搶走（見偵8183卷第11頁、第93頁）云云，倘被告丁○○當日侵入住宅所為，確係夢遊行為所致，伊又豈能如此清
    晰描述當日所發生情況？且被告丁○○雖辯稱侵入住宅係夢
    遊無意識狀態下所為，惟並未能舉出任何有利證據供本院調
    查，被告丁○○所辯，顯係卸責之詞，自不足採。
  (三)又被告丁○○雖辯稱係告訴人甲○○、乙○○強拉進去，惟
    由前述勘驗結果及現場照片，已足證明當時係被告丁○○追
    打告訴人乙○○，並追入告訴人夫妻之前揭住處，是其所辯
    並不足採。
二、核被告所為，係犯刑法第306條第1項之侵入住宅罪。原審適
    用刑法第306條第1項、刑法施行法第1條之1、中華民國96年
    罪犯減刑條例第2條第1項第3款、第7條等規定，並審酌被告
    任意侵入他人住宅及其他一切情狀，量處有期徒刑3月，以
    示懲儆，暨以被告犯罪時間係在96年4月24日以前，合於中
    華民國96年罪犯減刑條例之減刑要件，應依該條例第2條第1
    項第3款、第7條之規定，就本院所諭知之刑減刑。經核認事
    用法俱無不合，量刑亦屬妥適。被告提起上訴，仍執陳詞，
    否認犯罪云云，為無理由，應予駁回。
貳、撤銷改判部分：（無罪部分，即誣告部分）：
一、公訴意旨略以：丁○○明知96年1月21日6時20分許，因其在
    甲○○、乙○○上址1樓住處鐵門外，持香祭拜並丟撒紙錢
    ，乙○○心生不滿開門與其理論時，其係自行侵入甲○○、
    乙○○住宅與渠等理論之事實，竟意圖使甲○○受刑事處分
    ，於96年2月4日19時許，在臺北縣政府警察局蘆洲分局延平
    派出所接受調查訊問時，向承辦員警誣告甲○○於前開時、
    地強拉其進入甲○○上開住處，剝奪其行動自由涉有妨害自
    由罪嫌之犯罪事實，因認被告涉有刑法第169條第1項之誣告
    罪嫌。
二、按犯罪事實應依證據認定之，無證據不得認定犯罪事實；又
    不能證明被告犯罪者，應諭知無罪之判決，刑事訴訟法第15
    4條第1項、第2項及第301條第1項分別定有明文。又事實之
    認定，應憑證據，如未能發現相當證據，或證據不足以證明
    ，自不能以推測或擬制之方法，為裁判基礎（最高法院40年
    度臺上字第86號判例意旨參照）。另認定犯罪事實所憑之證
    據，雖不以直接證據為限，間接證據亦包括在內；然而無論
    直接或間接證據，其為訴訟上之證明，須於通常一般之人不
    致有所懷疑，而得確信其為真實之程度者，始得據為有罪之
    認定，倘其證明尚未達到此一程度，而有合理之懷疑存在時
    ，即無從為有罪之認定（最高法院76年臺上字第4986號判例
    意旨參照）。況刑事訴訟法第161條第1項亦規定，檢察官就
    被告犯罪事實，應負舉證責任，並指出證明之方法，是檢察
    官對於起訴之犯罪事實，應負提出證據及說服之實質舉證責
    任，倘其所提出之證據，不足為被告有罪之積極證明，或其
    指出證明之方法，無從說服法院以形成被告有罪之心證，基
    於無罪推定之原則，自應為被告無罪判決之諭知（最高法院
    92年度臺上字第128號著有判例意旨參照）。次按，刑法第
    169條第1項之誣告罪，以意圖他人受刑事或懲戒處分，向該
    管公務員誣告為構成要件，故該項犯罪，不特須指出其具體
    事實，足以使人受刑事或懲戒處分，且須明知其為虛偽，具
    有故意構陷之情形始能成立，若係出於誤會或懷疑有此事實
    而為申告，以致不能證明其所訴之事實為真實，或係所告尚
    非全然無因，衹因缺乏積極證明致被誣告人不受訴追處罰者
    ，縱被訴人不負刑責，而告訴人本缺乏誣告之故意，自難成
    立誣告罪名（最高法院22年度上字第3368號、43年度臺上字
    第251號及44年度臺上字第892號等判例意旨參照）。
三、公訴意旨認被告丁○○涉有前開誣告甲○○之犯行，無非係
    以：甲○○於警詢及偵查中之供述及以告訴人身分所為指訴
    ，被告丁○○之供述兼以告訴人身分所為指訴，證人乙○○
    之供述、臺灣板橋地方法院檢察署勘驗筆錄及系爭地址監視
    錄影器之光碟片2片及翻拍照片等為其主要論據。訊據被告
    丁○○固不否認曾對告訴人甲○○提出前開告訴，然堅決否
    認有何誣告犯行，辯稱：甲○○確實有於前開時、地強拉其
    進入甲○○前開住所，剝奪其行動自由等語。經查：
  (一)本件被告丁○○確有於96年2月4日19時10分，至臺北縣政府
    警察局蘆洲分局延平派出所，向偵查輔助機關之該派出所員
    警，指訴甲○○於96年1月21日2時許（按：公訴意旨認係96
    年1月21日6時20分許，應屬誤解），曾將之強拉入前揭甲○○之住處，並剝奪其行動自由等，後經臺北縣政府警察局蘆
    洲分局將此部分報告臺灣板橋地方法院檢察署檢察官偵查後
    ，該署檢察官認為犯罪嫌疑不足，以96年度偵字第8183號為
    不起訴處分等情，有被告以告訴人身分所製作之警詢筆錄一
    份、臺灣板橋地方法院檢察署檢察官不起訴處分書在卷可稽
    （分見偵卷第14頁至第17頁、第97頁至第99頁），此情已足
    認定。
  (二)本件被告丁○○自警詢、偵訊、原審審理中，均堅稱於96年
    1月21日上午2時左右，確有被告訴人甲○○強拉入其屋內，
    控制其行動，據告訴人甲○○於原審中所供稱：其家門口角
    落及室內各裝有一支監視器，均有在錄影，並未當機（見原
    審卷第154頁）等語，是以，只要告訴人甲○○提出事發當
    日上午2時左右之錄影光碟予以勘驗，便能得知被告丁○○
    是否有於當時被告訴人甲○○強拉入住處之情況，又告訴人
    甲○○既能提出當日上午6時許之錄影光碟，而據告訴人甲○○所稱該監視器均有在錄影，並未當機，則何以其拒不提
    出同日上午2時許之錄影光碟？是否該光碟內容涉有告訴人
    甲○○剝奪被告丁○○行動自由之影像或另有其他隱情，均
    不得而知，則被告丁○○究否涉及誣告罪嫌，已有疑慮。
  (三)另證人丙○○於原審中證稱：其於96年1月21日上午0時至2
    時之間，確有前往告訴人甲○○住宅，因甲○○表示樓上是
    租給被告丁○○，樓上很吵使他們無法睡覺，伊有在那邊停
    留5至10分鐘，並無聽到如甲○○所說踩地板很重聲音，甲○○請伊向2樓告知一聲，伊有按電鈴，被告丁○○有下來
    到1樓加蓋處，沒進入告訴人甲○○屋內，伊在騎樓告知丁○○，伊有列在工作紀錄簿上（見原審卷第158頁至第159頁
    ）等語，是以，證人丙○○確有於96年1月21日上午0時至2
    時之間，前往告訴人甲○○住處，處理甲○○與被告丁○○
    之糾紛，則當日上午0時至2時之間，告訴人甲○○與被告丁○○已有糾爭在前，已可認定。另證人戊○○亦不否認於96
    年1月21日被告丁○○有與樓下發生爭執，稱伊當時在2樓睡
    覺（見原審卷第148頁至第149頁）等語，亦見告訴人甲○○
    與被告丁○○於當日該時段確實有發生爭執。
  (四)另證人陳志中證稱：96年1月21日警察有來處理事情，伊對
    於所發生之糾紛並不清楚，當天有人對話聲音很吵，伊從樓
    上看到發生事情，便下樓關切一下，伊下去後警察已經來了
    ，伊下樓時有看到被告丁○○在場，伊下去後她便上2樓，
    當時應該是12點以後的事情，還不到6點... 警察來處理那
    件事情的時間絕不在6點（見原審卷第162頁至第164頁）等
    語，是以，證人陳志中雖表示並不清楚當時所發生之糾紛情
    況，惟此亦可能係因其為告訴人甲○○之姊夫，從而就案發
    經過所為陳述避重就輕所致。然證人陳志中上開證詞，亦明
    確表示發生糾紛當時，時間應為12點以後還不到6點，且伊
    下樓時有看到被告丁○○在場，此與被告丁○○所稱伊被告
    訴人甲○○強行拉入屋內之時間為凌晨2點左右，亦相符一
    致，顯見被告丁○○所言並非全然憑空虛捏，至當時被告丁○○是否確有被告訴人甲○○強行拉入屋內之事實，雖無足
    夠證據可資證明，然尚難據此逕認被告丁○○確有誣告甲○○之意，是以，自難逕認被告丁○○於提出上開誣告告訴之
    際，確有憑空虛捏而為申告之情事。
四、綜上，既難認定被告丁○○就上開案件所指事實，確有憑空
    虛捏而為申告之情事，已如前述，自難僅以無法證明告訴人
    甲○○有強行將被告丁○○拉入屋內等情，遽認被告丁○○
    有誣告之犯意。此外，復查無其他積極證據足資證明被告丁○○就此部分事實有何誣告之犯行，依照前開之說明，該部
    分指訴之事實尚屬不能證明。原審未詳予勾稽，遽就此部分
    為有罪之判決，核有未當。被告上訴否認此部分犯行而指摘
    原判決，為有理由，應由本院將原判決此部分暨執行刑部分
    撤銷，改為無罪之諭知。
據上論斷，應依刑事訴訟法第369條第1項前段、第364條、第368
條、第301條第1項前段，判決如主文。
本案經檢察官郭啟東到庭執行職務。
中    華    民    國    98    年    4     月    7     日
                  刑事第八庭審判長法  官  鄭文肅
                                  法  官  楊貴志
                                  法  官  蔡光治
以上正本證明與原本無異。
誣告部分，如不服本判決，應於收受送達後10日內向本院提出上
訴書狀，其未敘述上訴之理由者並得於提起上訴後10日內向本院
補提理由書（均須按他造當事人之人數附繕本）「切勿逕送上級
法院」。
其他部分，不得上訴。
                                  書記官  阮桂芳
中    華    民    國    98    年    4     月    7     日
附錄：本案論罪科刑法條全文
中華民國刑法第306條
（侵入住居罪）
無故侵入他人住宅、建築物或附連圍繞之土地或船艦者，處1年
以下有期徒刑、拘役或3百元以下罰金。
無故隱匿其內，或受退去之要求而仍留滯者，亦同。


司法院資訊處製作；財團法人民間司法改革基金會備份。
